最高法院民事判決　　　　　　　　　　　　　　　八十七年度台上字第三○三八號
　　上　訴　人　竟成工程股份有限公司
　　法定代理人　曾立松
　　被 上訴 人　鼎益營造有限公司
　　法定代理人　郭惠修
　　被 上訴 人　周祖丞
右當事人間請求損害賠償事件，上訴人對於中華民國八十七年二月二十五日台灣高等
法院第二審判決（八十六年度上字第一○五九號），提起上訴，本院判決如左：
    主  文
原判決廢棄，發回台灣高等法院。
    理  由
本件上訴人主張：被上訴人周祖丞於民國八十年三月四日，邀被上訴人鼎益營造有限
公司（下稱鼎益公司）為保證人，立切結書，負責為伊管理「台北市建國高級中學資
源大樓新建工程」（下稱系爭工程）之工地現場事務。詎周祖丞於管理該工程期間，
明知伊無向訴外人倉勝實業有限公司（下稱倉勝公司）進貨之事實，竟持該公司所開
之統一發票七張，向伊請領購買鋼筋等建材之款項新台幣（下同）二百二十三萬二千
一百零六元，嗣經稅捐機關查核發現，倉勝公司係虛設之公司，並無營業事實，而對
伊追繳營業稅款十一萬一千六百零五元，及處以一百六十七萬四千元之罰鍰，另又追
徵營利事業所得稅五十五萬八千零二十六元，及四十四萬六千四百元漏報所得額罰鍰
。而周祖丞僅清償伊十一萬一千六百零五元，致伊尚受有二百六十七萬八千四百二十
六元之損害等情，爰依侵權行為、委任、不完全給付及保證之法律關係，求為命周祖
丞給付伊二百六十七萬八千四百二十六元，如強制執行無效果時，由鼎益公司給付之
判決。
被上訴人則以：上訴人依侵權行為之法律關係請求，其請求權已罹於消滅時效。且上
訴人迄未繳納罰鍰，並無損害，縱有損害亦係上訴人行為所致，與伊等無關。上訴人
為謀不法利益而逃稅，其基於此不法之目的所支付之罰款不得請求賠償。且兩造間無
委任關係存在等語，資為抗辯。
原審維持第一審所為上訴人敗訴之判決，駁回其上訴，係以：上訴人就其所主張之事
實，業據提出負責代為管理切結書、桃園縣稅捐稽徵處八三桃稅字第一一一九○號處
分書、財政部台灣省北區國稅局北區國稅法裁第00000000號處分書（處分書
編號00000000）可稽，並為被上訴人所不爭，堪信為真實。惟上訴人主張周
祖丞係受伊委任處理事務云云，為周祖丞所否認，經查上訴人將系爭工程以總工程款
百分之九十三之價額交由周祖丞承作，整個工程均由周祖丞負責，上訴人僅負責與業
主接洽及向業主請款之事宜，材料全由周祖丞採購，並無大宗材料由上訴人採購之情
形，工人亦由周祖丞僱佣及支薪，工程款項則由周祖丞依工程進度提出單據向上訴人
請款等情，業據上訴人陳明在卷。兩造間之法律關係應為承攬，而非委任。從而上訴
人主張周祖丞未依委任契約債務本旨交付確實之發票，致伊受有補稅及繳納罰款之損
害，依民法第五百四十四條第一項及第二百二十七條規定，應賠償伊因此所受損害云
云，即非可採。又上訴人主張周祖丞依其所立之切結書第五條約定，應於每期向伊請
款時備足百分之八十發票憑證，而周祖丞於承攬系爭工程期間，明知其無向訴外人倉
勝公司進貨之事實，竟持該公司所開之統一發票七張，向伊請領購買鋼筋等建材之款
項二百二十三萬二千一百零六元，致伊遭稅捐機關依營業稅法第五十一條第五款、所
得稅法第一百十條第一項，分別處以罰鍰，顯係故意不法侵害伊之權利，應依民法第
一百八十四條第一項前段之規定，對伊因此所受之罰鍰損害，負損害賠償之責等語，
惟查周祖丞向上訴人請領工程款時，須提供向業主請領款項全額（即全部工程款數額
）之發票予上訴人，或提供向業主請領款項全額百分之八十之發票、百分之二十之薪
資報表，附加薪資報表所列金額百分之五之營業稅予上訴人，此為兩造所不爭（見一
審卷二三頁、一一九頁正反面），並有負責代為管理切結書可稽，是依兩造之約定，
周祖丞於請款時，可選擇提供向業主請領款項全額之發票予上訴人，或提供向業主請
領款項百分之八十之發票、百分之二十之薪資報告，附加薪資報表所列金額百分之五
之營業稅予上訴人，任擇其一而為給付，均與兩造約定之債務本旨不相違背。惟上訴
人將系爭工程交周祖丞承作之代價既僅為總工程款之百分之九十三，則周祖丞就系爭
工程所可因實際交易行為而合法取得之發票，至多亦僅為總工程款之百分之九十三，
周祖丞若提供總工程款全額之發票予上訴人，則其中至少有百分之七之發票並非系爭
工程實際交易行為而取得之發票，自為訂約當時兩造所明知或可得而知。兩造仍約定
周祖丞可提供總工程款全額之發票用以請款，足徵上訴人於訂約當時，對周祖丞日後
所提供之發票中，可能有百分之七以上係非系爭工程實際交易行為之發票之事實，已
有認識並予以容認，應堪認定。則就該百分之七部分之發票，不問是否虛設行號所開
立，均非系爭工程實際之交易行為而取得之發票，上訴人本不得以之列為進項成本，
申報扣抵營業稅，換言之，周祖丞所提供之上開發票，縱為其他有營業行為之公司所
開立之發票，而非虛設行號之發票，均係無實際交易行為而取得之發票，上訴人以之
列為進項成本，申報扣抵營業稅，核屬虛報進項稅額及漏報所得額之行為，本即應依
法補繳所漏營業稅及營利事業所得稅稅額，並依營業稅法第五十一條第五款、所得稅
法第一百十條第一項，分別處以相當倍數之罰鍰，不因其所用以虛報進項成本之發票
，是否虛設行號所開之發票，而有不同。上訴人主張周祖丞若不給付虛設行號之發票
予伊，伊即不會遭稅捐機關處罰，兩者間有因果關係存在云云，並非可採。從而上訴
人依侵權行為之法律關係請求周祖丞賠償該被追徵之營業稅、營利事業所得稅及被科
處之罰鍰，為無理由。末查鼎益公司為周祖丞所立系爭切結書之保證人，依該切結書
應僅就該切結書所生承攬關係之事項為保證，上訴人依侵權行為及委任契約請求鼎益
公司負保證責任，於法無據，且如前所述，上訴人請求周祖丞賠償損害，既無理由，
則鼎益公司亦不負保證人之賠償責任。綜上所述，上訴人依侵權行為、委任及保證之
法律關係，訴請周祖丞賠償二百六十七萬八千四百二十六元，如強制執行無效果時，
由鼎益公司給付之，為無理由，應予駁回等詞，為其判斷之基礎。
查周祖丞所取得之發票是否其就系爭工程實際交易行為合法取得者，似應視發票上記
載之交易內容是否實在，且與系爭工程有關而定，而與是否已超過總工程款之百分之
九十三（即原審所認定上訴人將系爭工程交予周祖丞承作之代價）無關，乃原審竟謂
周祖丞就系爭工程因實際交易行為而合法取得之發票，至多僅為總工程款之百分之九
十三，周祖丞若提供總工程款全額之發票予上訴人，則其中至少有百分之七之發票並
非系爭工程實際交易行為而取得之發票云云，尚與論理法則有違。又依卷附「負責代
為管理切結書」第五款付款辦法約定：「乙方（指周祖丞）向甲方（指上訴人）請領
工程估驗款，依甲方與業方之合約為之。乙方於每期請款時須備足百分之八十發票憑
證及百分之二十工資報表，但乙方須補工資報表之百分之五營業稅予甲方轉繳稅率。
」（見一審卷八頁），足見上訴人與周祖丞間之付款方法係按工程估驗進度計算，而
與工程總價款無涉甚明，則系爭七紙發票究係關於總工程款之發票，抑係估驗款之發
票，自有查明之必要，倘係後者，則原審謂周祖丞所提供予上訴人者為總工程款全額
之發票，並認定其中至少有百分之七非屬系爭工程實際交易行為而取得者，而此復為
上訴人所知情及容忍，故上訴人之損害與周祖丞提供系爭發票之行為無因果關係，進
而為上訴人敗訴之判決，亦嫌疏略。上訴論旨，指摘原判決不當，聲明廢棄，非無理
由。
據上論結，本件上訴為有理由，依民事訴訟法第四百七十七條第一項、第四百七十八
條第一項，判決如主文。
中      華      民      國    八十七    年     十二     月    二十四    日
                              最高法院民事第一庭
                                  審判長法官  李  錦  豐
                                        法官  楊  鼎  章
                                        法官  李  慧  兒
                                        法官  許  朝  雄
                                        法官  李  彥  文
      右正本證明與原本無異
                                              書  記  官
中      華      民      國    八十八    年      一      月      六      日
